【裁判字號】    97,上更(一),174
【裁判日期】    971107
【裁判案由】    偽造文書
【裁判全文】
臺灣高等法院高雄分院刑事判決     97年度上更(一)字第174號
上  訴  人  臺灣高雄地方法院檢察署檢察官
被      告  乙○○
選任辯護人  鍾義律師
被      告  丙○○
上列上訴人因偽造文書案件，不服臺灣高雄地方法院93年度訴字
第2652號中華民國94年2 月5 日第一審判決（起訴案號：臺灣高
雄地方法院檢察署92年度偵字第20421 號），提起上訴，判決後
經最高法院發回更審，本院判決如下：
    主  文
上訴駁回。
    理  由
壹、公訴意旨略以︰被告丙○○係屏東縣屏東市○○里○○路29
    7 號1 樓「伍總建設開發股份有限公司」（下稱伍總公司）
    登記負責人，被告乙○○為該公司股東，其2 人於民國87年
    5月間，合資向洪永純購買坐落於屏東市○○段537-2、541-
    2、541-5、541-6、542號等5 筆土地（下稱系爭土地），每
    坪價金新台幣（下同）11 萬餘元，總價為8,000餘萬元。渠
    等明知該土地價金為8,000 餘萬元，竟為圖向高雄市第三信
    用合作社（下稱高雄三信）三多分社申請高額貸款，而共同
    基於偽造文書之犯意聯絡，由被告乙○○擅自將上開不動產
    買賣契約書之價金更改為每坪15萬元，總價款為1億1,439萬
    6,700元，據以偽造不實之買賣契約書，而於同年8月間，由
    被告乙○○持向高雄三信三多分社經理郭隆瑞（現已非任該
    職務）洽談申辦空地貸款事宜，嗣經郭隆瑞及該分社職員藍
    思顯告知申辦所需文件後，即由被告丙○○偕同被告乙○○
    持申辦文件與上揭偽造之不動產買賣契約書向該分社申貸8,
    000 萬元，足以生損害於洪永純及高雄三信。因認被告乙○○、丙○○均涉犯刑法第216條、第210條之行使偽造私文書
    罪嫌。
貳、證據能力方面：
一、按「基於訴訟程序安定性、確實性之要求，若當事人已於準
    備程序或審判期日明示同意以被告以外之人於審判外之陳述
    作為證據，而其意思表示又無瑕疵者，不宜准許當事人撤回
    同意」，法院辦理刑事訴訟案件應行注意事項第93點定有明
    文。被告乙○○及其辯護人雖爭執丙○○、侯福基、陳俊雄
    、洪永純、柯清芳、陳繼仁、郭隆瑞等人在法務部調查局高
    雄市調查處（下稱高雄市調查處）之陳述，丙○○在偵查中
    關於不利於被告乙○○之陳述，證人藍思顯、郭隆瑞在偵查
    中之陳述，丙○○在原審關於本件買賣契約是被告乙○○所
    塗改之相關陳述之證據能力。惟查，被告乙○○及其辯護人
    於本院上訴審行準備程序時，業已同意上開證人於高雄市調
    查處、偵查及原審之陳述有證據能力（見本院上訴卷第42頁
    ），依刑事訴訟法第159條之5及法院辦理刑事訴訟案件應行
    注意事項第93點之規定，本院斟酌上開證據並非非法取得，
    亦無證明力明顯過低之情形，應認前述證據已因被告乙○○
    及其辯護人之同意援用而具有證據能力。
二、本案其餘證據之證據能力：
    按傳聞法則之重要理論依據，在於傳聞證據未經當事人之反
    對詰問予以核實，乃予排斥，惟若當事人已放棄對原供述人
    之反對詰問權，於法院審判時表明同意該等傳聞證據可作為
    證據，基於證據資料愈豐富，愈有助於真實發現之理念，並
    貫徹刑事訴訟法修法加重當事人進行主義之精神，確認當事
    人對於證據能力有處分權之制度，傳聞證據經當事人同意作
    為證據，法院認為適當者，亦得為證據。另當事人於調查證
    據時，對於傳聞證據表示「沒有意見」、「對於證據調查無
    意見」，而未於言詞辯論終結前聲明異議，應視為已有將該
    等傳聞證據採為證據之同意，此刑事訴訟法第159 條之5 定
    有明文。檢察官、被告及辯護人於本院準備程序時已表示對
    於全案卷證其餘證據之證據能力均無意見，且同意作為本案
    之證據（ 見本院更一卷第35至36頁），依刑事訴訟法第159
    條之5 之規定，檢察官、被告及辯護人已同意本案其餘證據
    均有證據能力，本院斟酌該等證據並非非法取得，亦無證明
    力明顯過低之情形，是該等證據，均得採為證據。
參、按犯罪事實應依證據認定，無證據不得認定犯罪事實；不能
    證明被告犯罪者，應諭知無罪之判決，刑事訴訟法第154 條
    第2 項、第301 條第1 項分別定有明文。又事實之認定，應
    憑證據，如未能發現相當證據，或證據不足以證明，自不能
    以推測或擬制之方法，為裁判基礎；且認定不利於被告之事
    實須依積極證據，苟積極證據不足為不利於被告事實之認定
    時，即應為有利於被告之認定；另認定犯罪事實所憑之證據
    ，雖不以直接證據為限，間接證據亦包括在內，然而無論直
    接證據或間接證據，其為訴訟上之證明，須於通常一般之人
    均不致有所懷疑，而得確信其為真實之程度者，始得據為有
    罪之認定，倘其證明尚未達到此一程度，而有合理之懷疑存
    在而無從使事實審法院得有罪之確信時，即應由法院為諭知
    被告無罪之判決（最高法院40年度台上字第86號、30年度台
    上字第816號、76年度台上字第4986號判例意旨參照 ）。復
    按刑法第210 條之偽造私文書罪，以偽造他人名義之文書存
    在為必要，即必須有無製作權人假借或捏造他人名義而製作
    私文書存在為要件，否則無論該文書內容是否確實，權利有
    無瑕疵，皆為該文書之效力問題，要難成立偽造文書或行使
    偽造文書之罪（最高法院92年度台上字第3862號判決意旨參
    照）。
肆、公訴人認被告乙○○、丙○○涉犯刑法第216 條、第210 條
    行使偽造私文書罪嫌，係以：(一)被告丙○○之自白(二)證人洪
    永純、郭隆瑞、藍思顯之證述(三)偽造之不動產買賣契約書影
    本，為其論罪之依據。訊據被告乙○○固不否認其為伍總公
    司之股東，惟堅決否認有公訴人指述之行使偽造私文書犯行
    ，辯稱：伊沒有偽造或更改公訴人所指稱之土地買賣契約書
    等語。訊據被告丙○○則不否認公訴人所起訴之事實，並陳
    稱：是被告乙○○獨力更改該不動產買賣契約書，伊僅有在
    更改後之買賣契約書上簽名，伊並不知被告乙○○變造或偽
    造該土地買賣契約書之詳情，而該土地買賣契約書現已滅失
    不存在等語。經查：
一、首須審究者為，究竟有無系爭土地每坪11萬餘元、總價8,00
    0多萬元之買賣契約書存在？
    被告丙○○雖於偵查中供述：「（問：為何貸款契約書每坪
    改為15萬，總價1 億多？）是乙○○在處理，但我事後有看
    到變造後的契約書」、「（問：乙○○如何去變造資料？）
    當時與洪永純買賣這幾筆土地總價是8,000 多萬元，每坪是
    11萬多，契約書簽訂後我們認為行情價18萬多，我不曉得變
    更契約書總價、每坪金額是偽造文書，所以乙○○拿去變造
    再拿給我簽名」等語（ 分別見92年度偵字第20421號卷第98
    、104頁 ）。證人郭隆瑞於原審審理中亦證稱：本件至現場
    訪價時，因為向洪永純的太太問不到價錢，所以去隔壁問洪
    永純的弟弟，他說每坪賣了11萬元，但我有懷疑，因為他們
    兄弟不合等語（見原審93年度訴字第2652號卷第110至111頁
    ）。證人洪永純於本院上訴審審理中則證稱：上開每坪11萬
    元、總價8,000多萬元的契約1式2 份，伊有簽名於其上等語
    （見本院上訴卷第74頁）。依被告丙○○及證人郭隆瑞、洪
    永純上開所述，本件土地買賣，似有每坪11萬餘元、總價8,
    000多萬元之契約書，及每坪15萬元、總價1億多元之契約書
    2 種版本，惟本案自91年間開始偵查，迄至現今97年間本院
    更一審審理時，業已歷時7 年時間，上開每坪11萬餘元、總
    價8,000 多萬元之土地買賣契約書，始終未見其正本或影本
    ，檢察官亦未舉證證明該份契約書確屬存在，職是，是否確
    有每坪11 萬餘元、總價8,000多萬元之土地買賣契約書存在
    ，實非無疑。
二、次須究明者為，被告乙○○、丙○○2人有無偽造每坪15 萬
    元、總價1億多元之土地買賣契約書？
  (一)被告丙○○對於每坪15 萬元、總價1億多元之土地買賣契約
    書上「買方丙○○」之簽名，始終承認係伊親自簽名無誤（
    見原審93年度簡字第4207號卷第24頁、本院更一卷第62頁 ）
    ，僅陳稱：係被告乙○○獨力變造系爭土地買賣契約書，伊
    僅在更改後之買賣契約書上簽名，並不知被告乙○○變造或
    偽造該買賣契約書之詳情等語（見原審93年度簡字第4207號
    卷第22至24頁、93年度訴字第2652號卷第150至155頁）。
  (二)證人顏錦秀於原審審理時證稱：「（問：請你敘述本件買賣
    契約的過程？）當時他們通知我過去，但時間過的很久，地
    點我不是記得很清楚，到現場之後由雙方自行協調，談妥才
    讓我寫買賣契約書，雙方核對確認之後才簽名蓋章，當場完
    成」、「（問：是否有買方或賣方叫妳去現場？）我不記得
    」、「（問：你是否有當場幫他們寫買賣契約書【請求提示
    原審卷第42頁買賣契約書】？）是，我有幫他們寫。這份買
    賣契約書很模糊，應該是我的字跡，但契約書最後有打＊號
    下所載之『本買賣契約書正確無誤，如有任何不實虛假行為
    ，願付法律上之刑事責任。』這段文字不是我寫的」、「（
    問：對於買賣契約書最前面中華民國87年5 月13日期及金額
    是否為你所書寫？）日期看不太清楚，金額雖然模糊但好像
    是我的字」、「（問：買賣契約的第2條及第3條金額，你根
    據什麼記載？）是他們雙方談好，一個一個唸出來讓我寫下
    來」、「（問：當時是誰在場談賣賣契約書內容及叫你寫金
    額？）我只記得買賣雙方都有在場，但是是誰叫我寫的，我
    不記得」等語（見原審93年度訴字第2652號卷第91至93頁 ）
    。而證人顏錦秀於原審審理作證之際，對於前開契約書訂立
    之情形印象原已模糊，係經原審提示該買賣契約書影本供其
    檢視，始喚起其記憶。且其復證稱：本件買賣契約其僅代為
    書立買賣契約書及申報土地增值稅，後續之繳納土地增值稅
    及土地移轉等事項，買賣雙方並未委託其辦理，故其並未因
    書立該買賣契約書而獲有報償等語（見原審93年度訴字第26
    52號卷第95至96頁），核與證人張玉欽於原審審理時證述本
    件土地買賣之所有權移轉及抵押之相關手續，係由其受託辦
    理等語相符（見原審93年度訴字第2652號卷第101頁 ），足
    見證人顏錦秀應無迴護被告乙○○、丙○○2 人之動機，是
    其所證述本件買賣契約書上之金額係經買賣雙方合意並簽名
    後，由其所填製乙節，應堪採信。
  (三)證人即高雄三信之員工藍思顯於原審審理時證稱：因被告所
    提出之該不動產買賣契約書自始均未見其正本，故伊乃在該
    買賣契約書影本最後處註記：「本買賣契約書正確無誤，如
    有任何不實虛假行為，願付法律上之刑事責任」等文字，並
    要求行員甲○○持已註記之買賣契約書影本前往屏東市市民
    代表會要求賣方洪永純於該註記處簽名等語（見原審93年度
    訴字第2652號卷第118至122頁）。顯見上開系爭土地每坪15
    萬元、總價1 億多元之買賣契約書及其備註欄，均經各該契
    約當事人簽名無誤。
  (四)證人即高雄三信之員工甲○○於本院更一審審理時證稱：我
    沒有直接參與本件土地買賣抵押貸款的過程，只有間接協助
    而已，本件土地買賣契約書後面的附記「本買賣契約書正確
    無誤，如有任何不實虛假行為，願付法律上之刑事責任，後
    面還有立書人、買方、賣方、見證人之簽名」，應該是藍思
    顯寫好後叫我拿到屏東市的市民代表會去請他們簽名的，我
    在場親眼看到他們簽名，當時我應該是拿整份的買賣契約書
    到屏東市代表會給洪永純簽名的等語（見本院更一卷第52至
    54頁）。益徵本件每坪15萬元、總價1 億多元之土地買賣契
    約書，確係買方（即被告丙○○）與賣方（即洪永純及其父
    洪金舉）親自簽名蓋章無訛（洪金舉部分係由洪永純代簽）
    。
  (五)證人洪永純於本院上訴審審理時雖證稱：他們告訴我希望要
    賣好價錢，是要給買方的下手看的，所以希望能寫1 份每坪
    15萬元的「便條紙」給他們，我寫的不是這樣正式的買賣契
    約書等語，嗣並否認上開契約書備註欄下「洪永純」之簽名
    為其所簽等情（見本院上訴卷第75、77頁）。惟查，證人洪
    永純於本院上訴審審理初始，由檢察官提示上開每坪單價15
    萬元之契約書，並詰問是否係其所簽名？證人洪永純答稱：
    「2 次的簽名都是我簽的名，但是我沒有印象我有看內容」
    等語（見本院上訴卷第74頁）。參以證人顏錦秀、藍思顯、
    甲○○均已具結證稱：上開每坪單價15萬元之土地買賣契約
    書，係由證人洪永純親自簽名等情，業如上述；佐以被告乙○○、丙○○及本案相關證人郭隆瑞、張玉欽、顏錦秀、藍
    思顯、甲○○等人，均未曾提及見過本案尚有證人洪永純所
    稱記載每坪15萬元的「便條紙」；暨證人洪永純迄今均未能
    提出其所稱記載每坪15萬元的「便條紙」，檢察官亦無法舉
    證證明確有證人洪永純所稱記載每坪15萬元的「便條紙」等
    節。則是否確有證人洪永純所稱記載每坪15萬元的「便條紙
    」存在，實堪存疑。益徵上開每坪單價15萬元之土地買賣契
    約書上「洪永純」之簽名，確係證人洪永純親簽無訛，證人
    洪永純於本院上訴審審理時否認上情，容係避就之詞，尚無
    可採。
三、綜據上情，上開系爭土地每坪15萬元，總價1 億多元之買賣
    契約書，確係由買方伍總公司（代表人丙○○）及賣方洪金
    舉、洪永純協調談妥後，由代書即證人顏錦秀所書寫，再由
    買方與賣方親自簽名蓋章無訛（洪金舉部分係由洪永純代簽
    ）。而被告丙○○係伍總公司之負責人，自有為伍總建設簽
    訂上開系爭契約之權源，其他各契約當事人亦均有製作權限
    ，縱令被告乙○○、丙○○2 人與出賣人洪永純所實際約定
    之價額為每坪11萬餘元、總價8,000 多萬元，與該買賣契約
    書影本所載每坪15萬元、總價1 億多元有所不符，然依前開
    說明及最高法院92年度台上字第3862號判決意旨，此亦僅涉
    及該買賣契約書之效力問題，要難遽以行使偽造私文書罪相
    繩於被告2 人。
四、綜上所述，公訴人對於被告乙○○、丙○○犯罪事實所提出
    之證據，在客觀上既未達於通常一般之人均不致有所懷疑、
    而得確信被告乙○○、丙○○確曾犯罪之程度，其有合理之
    懷疑存在時，依「罪證有疑，利於被告」之法理，自不得遽
    為被告乙○○、丙○○有罪之判決。
伍、原審因而認被告乙○○、丙○○之犯罪無法證明，而為無罪
    之諭知，認事用法並無違誤。檢察官上訴意旨，猶執前詞，
    指摘原判決不當，為無理由，應予駁回。
據上論結，應依刑事訴訟法第368 條，判決如主文。
本案經檢察官陳國全到庭執行職務。
中    華    民    國    97    年    11    月    7     日
                  刑事第七庭    審判長法  官 莊飛宗
                                      法  官 邱明弘
                                      法  官 孫啟強
以上正本證明與原本無異。
檢察官如不服本判決應於收受本判決後10日內向本院提出上訴書
狀，其未敘述上訴理由者，並得於提起上訴後10日內向本院補提
理由書狀（均須按他造當事人之人數附繕本）「切勿逕送上級法
院」。
被告不得上訴。
中    華    民    國    97    年    11    月    7     日
                                      書記官 黃富美


司法院資訊處製作；財團法人民間司法改革基金會備份。
